【裁判字號】    96,訴,374
【裁判日期】    970430
【裁判案由】    貪污等
【裁判全文】
臺灣屏東地方法院刑事判決               96年度訴字第374號
公  訴  人  臺灣屏東地方法院檢察署檢察官
被      告  乙○○
                      號
選任辯護人  葉武侯律師
            周春米律師
以上被告因貪污案件，經檢察官提起公訴（95年度偵字第2469號
），本院判決如下：
    主  文
乙○○行使公務員明知為不實事項，而登載於職務上所掌之公文
書，足以生損害於公眾，處有期徒刑壹年陸月，減為有期徒刑玖
月。
    事  實
一、乙○○係屏東縣政府地政局地籍課課員，為依據法令從事公
    務之人員。屏東縣政府於民國93年3 月間辦理「地政ｅ網通
    －地政整合系統實施計畫」電腦設備採購案（下稱電腦設備
    採購案），範圍包含地政局及所屬屏東、潮州、東港、恆春
    、里港、枋寮等六處地政事務所，由乙○○負責承辦及製作
    因該標案所需之公文書，採最有利標評選方式招標，審查評
    選結果由精業股份有限公司高雄分公司（下簡稱精業公司）
    以新台幣（下同）2340萬元得標，並於同年6 月18日簽定電
    腦設備採購案契約書，該契約書第3 條明定精業公司應自本
    契約簽訂之日起4 個月內完成交貨（即精業公司應於同年10
    月17日前完成交貨），惟因放置本標案電腦設備之新機房工
    程發包在後，而未能於本標案契約約定之完工期日93年10月
    17 日 完工，使本標案之電腦設備無法於93年10月17日全數
    遷入新機房進行連線、測試等工程，乙○○明知本標案電腦
    工程因新機房趕建不及而無法如期完成，應由雙方合意更改
    本標案契約書所訂之契約履行日期，竟仍未為之，即擅自同
    意精業公司可待新機房完工後再交付應用程式伺服器（
    SERVER）9 台、電腦螢幕（TFT）1台及電子式切換器（KVM
    ）1 台等設備，而精業公司前業務經理戊○○與工程師丙○○（二人另為不起訴處分），為避免未依履約期限完成交貨
    而有受罰之虞，即於履約期限前之93年10月15日，由戊○○
    製作內容不實之精業高字第93117 號函文通知屏東縣政府地
    政局，佯稱精業公司已全數完成上開電腦設備採購案交貨，
    請屏東縣政府地政局擇期驗收，乙○○明知前述精業公司函
    文內容不實，竟仍於93年10月26日製作屏府地籍字第093019
    5658號函通知地政局所屬上開六處地政事務所辦理初驗，然
    為各地政事務所以「該函文未檢附驗收單、無廠商代表會同
    驗收、部分操作出現錯誤訊息、工程根本未完工、廠商僅安
    裝電腦設備完成，尚未測試」等理由回覆屏東縣政府地政局
    初驗不合格。直至精業公司於93年10月1 日另行得標之「屏
    東縣政府地政局電腦機房新建工程」接近完工前之93 年11
    月10日，精業公司工程師丙○○始託高雄敬加股份有限公司
    長征快遞，將上開未完成交貨之電腦設備送至屏東縣政府地
    政局，由乙○○在該送貨單上簽收後始完成交貨，迨於93年
    12月29日始完成上開電腦設備採購案之複驗，乙○○明知本
    標案初驗不合格，竟仍基於明知為不實事項，而登載於職務
    上所掌公文書並行使之犯意，於93年12月29日接續製作內容
    為「該公司（指精業公司）依約辦理交貨、裝機、系統平行
    測試及正式上線等作業，而於履約期限內完成約定事項，..
    .. ， 初驗結果符合契約約定」之內容不實簽呈及「本案合
    約約定履約期限為自簽約之日起4 個月（93年10月17日前）
    內完成，該公司依約交貨、安裝及測試完成，初驗結果符合
    契約約定。」之內容不實驗收紀錄，並在財物結算驗收證明
    書之完成履約日期欄虛偽填載「93.10.15」字樣之內容不實
    之職務上所掌公文書，並呈不知情之上級主管曾明俐核准以
    行使之，足以生損害於屏東縣政府公文管理之正確性。
二、案經法務部調查局南部地區機動工作組移送臺灣屏東地方法
    院檢察署檢察官偵查起訴。
    理  由
壹、程序部分
(一)查本件被告所為之警詢及偵查中自白，並無出於強暴、脅迫
    、利誘、詐欺、疲勞訊問、違法羈押或其他不正之方法，亦
    非違反法定障礙事由經過期間不得訊問或告知義務之規定而
    為，依刑事訴訟法第156 條第1 項、第158 條之2 規定，應
    認其有證據能力。
(二)證人戊○○、丙○○、曾明俐、王裕鈜、張簡慧珠、林信輝
    、許蓓雯、王志卿、鄭惠美、李嘉馥之審判外陳述，依刑事
    訴訟法第159 條之5 規定排除同法第159 條第1 項之傳聞排
    除法則之適用，自有證據能力。
(三)再查，本件檢察官所提出之非供述證據，均無違反法定程序
    而取得之情形，依刑事訴訟法第158 條之4 反面規定，自有
    證據能力。
(四)按被告以外之人於審判外之言詞或書面陳述，除法律有規定
    者外，不得作為證據，刑事訴訟法第159 條第1 項定有明文
    。查證人甲○○警詢之證述係被告以外之人於審判外之陳述
    ，且被告不同意作為證據，原則上不得作為認定被告犯罪之
    證據資料。次按92年2 月6 日修正公布，於同年9 月1 日起
    施行之刑事訴訟法第158 條之3 規定：「證人、鑑定人依法
    應具結而未具結者，其證言或鑑定意見，不得作為證據」，
    是自92年9 月1 日起，證人除有同法第168 條第1 項規定不
    得令具結之情形外，均應令具結，否則其證言即不具證據能
    力，不得採為判決基礎（最高法院93年度台上字第6578、
    6838號判決參照）。本案證人甲○○於檢察官偵查時，曾經
    傳喚到庭作證，依卷內資料，該證人業已具結，依上開說明
    ，證人甲○○於偵查中所為證言，自有證據能力。
貳、實體部分
一、訊據被告乙○○固不否認上開犯罪事實欄所示事實，惟辯稱
    ：當初是有辦法在期限前全部如數交貨，但因新機房未完工
    ，舊機房真的沒有地方放，伊當時確實因為太忙，才漏掉報
    告或上簽呈合意更改交貨期限，後來才知道有遲延費用的問
    題，當初沒有承辦過這麼大的案子，才會疏漏，並無偽造並
    行使公文書及圖利他人之故意云云。
（一）行使偽造之職務上所掌公文書部份
    按最高法院46年台上字第377 號判例意旨認，刑法第213 條
    之登載不實罪，以公務員所登載不實之事項出於明知為前提
    要件，所謂明知，係指直接故意而言，若為間接故意或過失
    ，均難繩以該條之罪，是本件此部分爭點即在於被告該登載
    不實事項是否出於明知，經查：
１．被告明知精業公司應於93年10月17日前完成交貨，惟因放置
    本標案電腦設備之新機房工程發包在後，而未能於93年10月
    17日完工，使本標案之電腦設備無法於93年10月17日全數遷
    入新機房進行連線、測試等工程，被告遂同意精業公司可遲
    延交貨，而精業公司前業務經理戊○○與工程師丙○○，為
    避免未依履約期限完成交貨而有受罰之虞，即於履約期限前
    之93年10月15日，由戊○○製作內容不實之精業高字第9311
    7 號函文通知屏東縣政府地政局，佯稱精業公司已全數完成
    上開電腦設備採購案交貨，請屏東縣政府地政局擇期驗收，
    被告亦知情等節，業據被告坦承不諱，核與證人戊○○、丙○○所述相符，應屬真實。
２．被告於93年10月26日製作屏府地籍字第0930195658號函通知
    地政局所屬上開六處地政事務所辦理初驗，然為各地政事務
    所以「該函文未檢附驗收單、無廠商代表會同驗收、部分操
    作出現錯誤訊息、工程根本未完工、廠商僅安裝電腦設備完
    成，尚未測試」等理由回覆屏東縣政府地政局初驗不合格，
    被告乃依契約書之約定限期精業公司改善完畢後，再報請於
    93年12月29日完成電腦設備採購案之複驗一節，亦據被告坦
    承不諱，核與證人戊○○、丙○○、王裕鈜、張簡慧珠、林
    信輝、許蓓雯、王志卿、鄭惠美、李嘉馥所述相符，並有屏
    東縣政府93年10月26日屏府地籍字第0930195658號函、屏東
    縣政府93年12月29日乙○○製作之簽呈、驗收紀錄、財物結
    算驗收證明書、潮州地政93年11月4 日屏潮地四字09300146
    88號函、屏東地政93年11月5 日屏所地一字0930015037號函
    在卷可證，堪信為真實。
３．精業公司於「屏東縣政府地政局電腦機房新建工程」接近完
    工前之93年11月10日，精業公司工程師丙○○始託高雄敬加
    股份有限公司長征快遞，將上開事實欄所載之電腦設備送至
    屏東縣政府地政局，由乙○○在該送貨單上簽收後始完成交
    貨之事實，亦據被告坦承不諱，核與證人戊○○、丙○○所
    述相符，並有長征快遞送貨單可證，應屬真實。
４．被告乙○○明知精業公司並未於履約期限內交貨、安裝、測
    試以致本標案初驗不合格，竟仍基於明知為不實事項，而登
    載於職務上所掌公文書並行使之犯意，接續於93年12月29日
    製作內容為「該公司（指精業公司）依約辦理交貨、裝機、
    系統平行測試及正式上線等作業，而於履約期限內完成約定
    事項，.... ， 初驗結果符合契約約定」之內容不實簽呈及
    「本案合約約定履約期限為自簽約之日起4 個月（93年10月
    17日前）內完成，該公司依約交貨、安裝及測試完成，初驗
    結果符合契約約定」之內容不實驗收紀錄，並在財物結算驗
    收證明書之完成履約日期欄虛偽填載「93.10.15」字樣以製
    作內容不實之職務上所掌公文書，並呈不知情之上級主管曾
    明俐核准以行使之等情，除據被告不爭執外，並經證人曾明
    俐證述明確，復有被告製作之93年12月29日簽呈、驗收紀錄
    、財物結算驗收證明書在卷可證，綜上所述，被告既明知精
    業公司並未於履約期限內交貨、安裝、測試以致本標案初驗
    不合格，竟仍將前述不實事項登載於職務上所掌公文書並行
    使之，其顯係具有直接故意，並足以生損害於屏東縣政府公
    文管理之正確性，依前揭判例之意旨，應成立刑法上之行使
    偽造職務上所掌公文書罪，事證明確，應依法論科。
（二）圖利罪部分
１．按圖利罪係公務員為圖謀自己或第三人之不法利益，而違背
    對國家忠誠義務之行為，因此公務員非以其行為於法不合或
    失當即得以圖利罪相繩，必其行為係出於為自己或第三人謀
    取不法利益之目的者，始得以圖利罪之刑罰法規處罰，否則
    公務員一旦偶一行為於法有虧，即須面對圖利罪之重刑，使
    公務員盡皆畏縮諉責，不敢任事，此絕非圖利罪之立法意旨
    。經查：被告明知本標案電腦工程因新機房趕建不及而無法
    如期完成，應由雙方合意更改原契約書所訂之契約履行日期
    ，竟仍疏未為之，即擅自同意精業公司可待新機房完工後再
    交付應用程式伺服器（SERVER）9 台、電腦螢幕（TFT）1台
    及電子式切換器（KVM）1台等設備等情，業據被告坦承不諱
    ，核與證人戊○○、丙○○所述相符；而新舊機房相距約50
    公尺，舊機房可容納該些新設備，但有點擠，機器進來，必
    須經過安裝測試，要拉網路線，也要再施工，舊機房的電源
    線可以支援此批新設備，但是網路線不行等情，並據證人曾
    明俐、甲○○於本院審理時結證明確，復有檢察官95年12月
    28日勘驗筆錄、舊機房照片在卷可證，顯見此等設備如分別
    運送舖設，難以達到本標案需求，或為顧慮品質，或又因被
    告個人之惰性與思慮不週，其乃同意先行驗收，俟新機房完
    成時，一併補做，被告明知上述工程並未於履約期限內完工
    ，竟製作前述簽呈、驗收紀錄、財物結算驗收證明書固有登
    載不實之犯行，然其於初驗不合格後，即依契約書規定要求
    精業公司限期改善後始予複驗，縱其驗收程序有所失當，並
    使精業公司之施工期間實際上得以延長，然尚難認其有圖利
    他人之犯意。
２．再查貪污治罪條例第6 條第1 項第4 款以「對於主管或監督
    之事務，明知違背法令，直接或間接圖自己或其他私人不法
    利益，因而獲得利益」為處罰要件，乃為構成要件之結果犯
    。經查本標案之驗收程序分為初驗及複驗，精業公司需經複
    驗仍不合格後，方有被罰款之可能，分別有屏東縣政府「地
    政e 網通--地政整合系統實施計畫電腦設備採購案契約書」
    第8 條罰責（三）【甲方驗收時如發現乙方所交貨品不符規
    範書功能，乙方應於指定期限內（行文通知日起15日曆天內
    ；若有特殊情事者，再會商決之）改善完妥並報請複驗，如
    逾期尚未改善完妥或複驗仍不合格，自逾期日起按日罰款，
    每日罰款為本契約總價1000分之1 ，該項罰款金額，以契約
    總價之20% 為上限】及地政e 網通--地政整合系統實施計畫
    電腦設備採購案規範書伍、（四）【驗收2.本標案之驗收分
    初驗及驗收2 階段，初驗由本府及各地政事務所內部先行處
    理。3.初驗完成後由各地政事務所各自函報本府經核可後，
    再由本府通知得標廠商，並簽請會、監驗單位至地政局及各
    地政事務所分別辦理驗收。4.初驗或驗收過程所作檢測作業
    如有異常狀況，得標廠商應即行改善處理於15日內完成，並
    通知複驗。6.驗收不合格，得標廠商自逾期日起按日罰款，
    每日罰款為本契約總價1000分之1 ，該項罰款金額，以契約
    總價之20% 為上限】在卷可證，而精業公司於93年12月29
    日複驗時通過驗收等情，業據證人曾明俐證述明確，是精業
    公司縱未於履約期限前完工，依前述契約書及規範書之規定
    其只要通過複驗，即毋庸被屏東縣政府地政局科以契約罰款
    ，故公訴意旨認：被告所為使精業公司得免於遭受自93 年
    10月17日履約期限截止日起，至同年11月10日止，因未完成
    交付上開電腦設備達23日，每日罰款契約總價之千分之一即
    53萬8200元之遲延罰款利益云云，尚屬無據。從而被告所為
    並未使精業公司因而獲得免於罰款之利益，與前述圖利罪之
    結果要件即有未合。又精業公司於初驗不合格後，依本標案
    規範書伍、（四）4.之規定即有限期施作改善之權利，亦難
    認被告依約限期命精業公司改善，有圖利他人之犯行。
三、所犯法條：
（一）核被告乙○○所為，係犯刑法第216 條、第213 條之行使
      公務員登載不實文書罪。被告所犯上開登載不實公文書之
      低度行為，已為行使之高度行為所吸收，不另論罪。被告
      於93年12月29日同一日所為於公文書三次登載不實行為，
      時間緊接、犯意單一，侵害法益相同，為接續犯，應論以
      一罪。又公訴人認被告應成立貪污治罪條例第6 條第1 項
      第4 款圖利罪，尚有未洽，業如前述。惟公訴人認被告此
      部分所為，與上開論罪科刑之行使公務員登載不實文書罪
      間，有修正前刑法牽連犯之裁判上一罪關係，爰不另為無
      罪之諭知（被告行為後，牽連犯之法律規定業經刪除，並
      於95年7 月1日施行，經比較結果，若適用裁判時法，被
      告所犯2 罪即應分論併罰，並未較修正前為有利，從而依
      刑法第2 條第1 項規定，自應適用行為時法，亦即修正前
      刑法至明，最高法院95年度第8 次刑事庭總會決議參照)
      。爰審酌被告明知為不實事項仍執意登載於其職務上所掌
      之公文書並行使之，影響政府機關對於公文管理之正確性
      ，及被告犯後於審理中仍否認犯行，難認有所悔悟等一切
      情狀，量處如主文前段所示之刑以資懲儆。
（二）另查被告犯罪在96年4 月24日以前，其所受之前述宣告刑
      未逾1 年6 月，合於中華民國96年罪犯減刑條例之規定，
      應減其刑期二分之一，自應減刑如主文後段所示。
據上論斷，應依刑事訴訟法第299 條第1 項前段，刑法第216 條
、第213 條，中華民國96年罪犯減刑條例第2 條第1 項第3 款、
第7 條第1 、2 項，判決如主文。
本案經檢察官丁○○到庭執行職務。
中    華    民    國    97    年    4     月    30    日
             刑事第五庭    審判長法  官   石家禎
                                 法  官   李宜娟
                                 法  官   陳秀慧
以上正本證明與原本無異。
如不服本判決應於收受本判決送達後十日內向本院提出上訴書狀
，其未敘述上訴理由者，並得於提起上訴後十日內向本院補提理
由書狀（均須按他造當事人之人數附繕本）「切勿逕送上級法院
」
中    華    民    國    97    年    4     月    30    日
                                 書記官   林鴻仁
附錄本案論罪科刑法條：
刑法第213條、216


司法院資訊處製作；財團法人民間司法改革基金會備份。
